【裁判字號】    90,訴,4532
【裁判日期】    901016
【裁判案由】    返還不當得利
【裁判全文】
臺灣台北地方法院民事判決  九十年訴字第四五三二號
    原      告  甲○○
    被      告  乙○○
右當事人間請求返還不當得利事件，本院判決如左：
    主    文
被告應給付原告新台幣陸拾萬元。
訴訟費用由被告負擔。
    事    實
甲、原告方面：
一、聲明：如主文第一項所示。
二、陳述：
（一）原告與被告為夫妻，因婚姻破裂而於民國八十九年六月五日雙方在兩位證人面
      前簽下離婚協議書。在簽訂離婚協議書當天，原告即依離婚協議書給付被告新
      台幣（下同）六十萬元，作為賠償被告之精神損失。原告於當天曾要求被告一
      同前往戶政機關辦理離婚登記，但被告以兒子九月份要辦理國中一年級新生報
      到，需要用戶口名簿為由，要求暫緩辦理離婚登記，惟九月兒子辦好新生報到
      手續後，被告仍不願辦理離婚登記。原告於八十九年九月三十日曾以存證信函
      要求被告一同辦理離婚登記，但被告不予理會。
（二）離婚協議書約定雙方應共同向戶政機關辦理登記後協議始生效力，被告既不願
      辦理離婚登記，則離婚協議書既未生效，被告依協議書取得之六十萬元，即無
      法律上之原因而為不當得利。為此依不當得利之法律關係請求被告返還該六十
      萬元。
（三）原告是因受到家庭暴力才離家出走，家庭暴力部分有九十易字第一七三號判決
      可參。本件原告是要求被告返還原告依離婚協議書所給付之六十萬元，與扶養
      費無關，關於扶養費部分，已另經鈞院九十年重家訴字第八號判決，現在臺灣
      高等法院審理中。
三、證據：提出離婚協議書影本乙份、存證信函影本乙份等件為證。
乙、被告方面：
一、聲明：駁回原告之訴。
二、陳述：
（一）有收到原告給付之六十萬元，那六十萬元是給我的損害賠償。本件是原告逼我
      離婚。簽完離婚協議書之後，原告有催有去辦理離婚登記，我說等九月份小孩
      辦好新生報到後再說，後來原告有再催告我去辦理離婚登記，但我認為辦理離
      婚登記後，原告就不會再給錢，所以拒絕去辦。
（二）原告長期以逼迫離婚為目的對被告施以暴力，並於八十九年四月十五日離家出
      走。既然沒有辦理離婚登記協議書就沒有生效，那原告更應該撫養小孩，所以
      基於道德義務，原告不得請求我返還該六十萬元。如果原告將六百萬元贍養費
      一次給付給我，我就和原告去辦理離婚登記。
三、證據：提出診斷證明書影本五紙、照片兩張、臺灣臺北地方法院檢察署九十年偵
    字第七一六號檢察官起訴書影本、龍山國民中學及立人高中九十年度第一學期收
    費四聯單影本等件為證。
    理    由
一、本件原告起訴主張兩造於八十九年六月五日簽立離婚協議書協議離婚，約定原告
    於協議書訂定之際給付被告六十萬元以賠償被告精神上所受損害，並約定該離婚
    協議書於雙方共同向戶政機關登記後始生效力。詎嗣被告經催告仍拒絕辦理離婚
    登記，被告既不願辦理離婚登記，兩造離婚協議不生效力，則被告收受之六十萬
    元即屬不當得利，應返還予原告。被告自承收受原告六十萬元及經原告催告拒絕
    辦理離婚登記，惟辯稱：原告長期以逼迫離婚為目的對伊施以暴力，並於八十九
    年四月十五日離家出走。既然沒有辦理離婚登記協議書就沒有生效，那原告更應
    該撫養小孩，所以基於道德義務，原告不得請求我返還該六十萬元云云。
二、按無法律上之原因而受利益，致他人受損害者，應返還其利益。雖有法律上之原
    因，而其後已不存在者，亦同。又按兩願離婚，應以書面為之，有二人以上證人
    之簽名，並應向戶政機關為離婚之登記。民法第一百七十九條、第一千零五十條
    分別定有明文。本件原告已於簽訂離婚協議書當日給付被告六十萬元，惟被告嗣
    經催告仍拒絕辦理離婚登記手續等情，已據原告陳明在卷，並為被告所是認。而
    兩造雖以書面約定同意離婚，經二人以上證人之簽名，並同意協同辦理離婚戶籍
    登記，揆諸前開規定，在未完成離婚戶籍登記以前，兩造兩願離婚仍未有效成立
    。且兩造離婚協議書第五條亦明定「本離婚協議書訂定後，甲方雙方應共同向戶
    政機關登記後始生效力」。是原告以被告拒絕辦理離婚登記手續，兩造離婚協議
    尚未有效成立，被告依離婚協議自原告受領之六十萬元，即無法律上之原因，則
    原告依不當得利之法律關係請求被告返還該六十萬元，即屬有據。
三、從而，原告本於不當得利法律關係請求被告返還六十萬元，為有理由，應予准許
    。
四、本件為判決之基礎已臻明確，被告其餘之防禦方法核與判決基礎無影響，自無庸
    一一論列，併此敘明。
五、結論：本件原告之訴為有理由，並依民事訴訟法第七十八條，判決如主文。
中      華      民      國    九十      年      十      月     十六     日
                              民事第一庭法      官  張靜女
右為正本係照原本作成
如對本判決上訴，須於判決送達後廿日內向本院提出上訴狀
中      華      民      國    九十      年      十      月     十六     日
                                        法院書記官  朱小燕


司法院資訊處製作；財團法人民間司法改革基金會備份。
